臺灣彰化地方法院北斗簡易庭民事判決
109年度斗簡更一字第3號
原      告  謝源宮  
被      告  謝伯昌  
兼上一人訴
訟代理  人  謝源通    住○○市○○區○○里○○路○段000                          號0樓
被      告  謝武懷  
            謝武三  


            謝寬    

            謝光庭  

訴訟代理人  吳佳鎂  
被      告  湯謝月嬌
            羅美玉  
            羅美足  

            羅慶輝  
            羅慶鄰  
            羅美娟  

            謝瓊娜(即謝秋雄之承受訴訟人)


            謝令娜(即謝秋雄之承受訴訟人)

            謝豐田(即謝秋雄之承受訴訟人)

上   一 人
訴訟代理人  謝宜靜  
被      告  謝莉萍(即謝秋雄之承受訴訟人)

上列當事人間請求分割共有物事件，本院於民國110年4月20日言
詞辯論終結，判決如下：
    主  文
被告謝武懷、謝武三、湯謝月嬌、羅美玉、羅美足、羅慶輝、羅
慶鄰、羅美娟應就被繼承人謝進財所有坐落彰化縣○○鄉○○○段○○○
○地號土地，應有部分三六分之一辦理繼承登記。
兩造共有坐落彰化縣○○鄉○○○段○○○○地號土地，其分割方法為如
附圖即彰化縣田中地政事務所複丈日期民國一○九年十月二十一
日土地複丈成果圖所示：編號A部分，面積一一九七點九八平方
公尺之土地，分歸原告謝源宮、被告謝伯昌、謝源通，按附表二
所示應有部分比例繼續保持共有取得；編號B部分，面積一五一
三點二四平方公尺之土地，分歸被告謝光庭、謝瓊娜、謝令娜、
謝豐田、謝莉萍，按附表三所示應有部分比例繼續保持共有取得
；編號C部分，面積三一五點二六平方公尺之土地，分歸被告謝
武懷、謝武三、謝寬、湯謝月嬌、羅美玉、羅美足、羅慶輝、羅
慶鄰、羅美娟，按附表四所示應有部分比例繼續保持共有取得。
訴訟費用由兩造按附表一所示比例負擔。 
    事實及理由
一、原共有人謝秋雄於訴訟繫屬後之民國109年12月14日死亡，
    其繼承人為謝瓊娜、謝令娜、謝豐田、謝莉萍，有卷存戶籍
    謄本可證，原告於110年3月2日具狀聲明由謝瓊娜、謝令娜
    、謝豐田、謝莉萍承受訴訟，且本院亦將聲明承受訴訟狀送
    達謝瓊娜、謝令娜、謝豐田、謝莉萍，核於前揭規定相符，
    應予准許。
二、被告謝武懷、謝武三、謝寬、湯謝月嬌、羅美玉、羅美足、
    羅慶輝、羅慶鄰、羅美娟、謝瓊娜、謝令娜、謝莉萍均經合
    法通知，未於最後言詞辯論期日到場，核無民事訴訟法第38
    6條所列各款情形，爰依原告之聲請，由其一造辯論而為判
    決。
三、原告主張：
    彰化縣○○鄉○○○段0000號地號土地(下稱系爭土地)為兩造所
    共有，各共有人應有部分分別如附表一所示，惟謝進財於本
    件起訴前已死亡，其繼承人為謝武懷、謝武三、湯謝月嬌、
    羅美玉、羅美足、羅慶輝、羅慶鄰、羅美娟，均未辦理繼承
    登記，而系爭土地依法無不能分割情事，亦無因物之使用目
    的不能分割或契約訂有不分割期限之情形，現兩造無法協議
    分割，請求系爭土地分割方法為如主文第1、2項所示。
四、被告謝伯昌、謝源通、謝光庭、謝豐田等人則以：同意原告
    所提分割方案等語。
五、被告謝武懷、謝武三、謝寬、湯謝月嬌、羅美玉、羅美足、
    羅慶輝、羅慶鄰、羅美娟、謝瓊娜、謝令娜、謝莉萍未於言
    詞辯論期日到場，亦未提出書狀作何聲明或陳述。
六、本院之判斷：
  ㈠按因繼承、強制執行、徵收、法院之判決或其他非因法律行
    為，於登記前已取得不動產物權者，應經登記，始得處分其
    物權。民法第759條定有明文。次按分割共有物，性質上為
    處分行為，依民法第759條規定，共有不動產之共有人中有
    人死亡時，於其繼承人未為繼承登記以前，固不得分割共有
    物，惟共有人起訴請求其繼承人辦理繼承登記，並合併請求
    分割共有物，不但符合訴訟經濟原則，抑與民法第759條之
    旨趣無違（最高法院69年台上字第1012號判例意旨參照）。
  ㈡本件原告主張系爭土地之共有人謝進財已於本件起訴前死亡
    ，被告謝武懷、謝武三、湯謝月嬌、羅美玉、羅美足、羅慶
    輝、羅慶鄰、羅美娟為謝進財之繼承人乙情，經查：
　⒈本院將系爭土地第一類謄本檢送彰化○○○○○○○○○函詢其上所載
    之謝進財之第一、二、三順位繼承人為何人，經彰化○○○○○○
    ○○○以109年5月12日以彰二戶字第1090000803號函檢送謝進
    財戶籍資料、謝進財父親謝木炎、謝進財母親謝蕭春、謝進
    財兄弟姊妹謝武懷、謝武籐、謝武村、謝武三、羅謝月娥、
    湯謝月嬌、謝里子等人之戶籍資料函覆本院，可知謝進財於
    87年1月27日去世，未婚無子，謝進財父親謝木炎於40年7月
    27日去世、謝進財母親謝蕭春於94年6月9日去世，是謝進財
    去世時之繼承人應僅為第二順位之母親謝蕭春，而謝蕭春去
    世時，因配偶謝木炎已去世，謝蕭春之繼承人則應為第一順
    位之子女即謝武懷、謝武籐、謝武村、謝武三、羅謝月娥、
    湯謝月嬌、謝里子等人，而謝武籐、謝武村、謝里子等人已
    於繼承前死亡，均未婚且絕嗣而無代位繼承人；至羅謝月娥
    雖於起訴前之107年11月4日死亡，但羅謝月娥之繼承人為羅
    謝月娥之子女即第一順位繼承人羅美玉、羅美足、羅慶輝、
    羅慶鄰、羅美娟等人，此亦經彰化○○○○○○○○○以109年5月12
    日以彰二戶字第1090000802號函檢送羅美玉、羅美足、羅慶
    輝、羅慶鄰、羅美娟等人之戶籍資料函覆在卷，經本院核對
    卷附謝進財之父親謝木炎(已去世)、母親謝蕭春(已去世)以
    及謝進財之兄弟姊妹即謝武懷、謝武籐(已去世)、謝武村(
    已去世)、謝武三、羅謝月娥(已去世)、湯謝月嬌、謝里子(
    已去世)、羅謝月娥之子女羅美玉、羅美足、羅慶輝、羅慶
    鄰、羅美娟等人之戶籍資料(含手抄)屬實，堪信原告所主張
    謝進財所有系爭土地，應有部分36分之1應由被告謝武懷、
    謝武三、湯謝月嬌、羅美玉、羅美足、羅慶輝、羅慶鄰、羅
    美娟繼承為真正。
　⒉綜上，原告於本件分割共有物事件，併請求謝進財之繼承人
    即被告謝武懷、謝武三、湯謝月嬌、羅美玉、羅美足、羅慶
    輝、羅慶鄰、羅美娟之應有部分辦理繼承登記，揆諸上開說
    明，即有所據，應予准許，爰諭知如主文第1項所示。
  ㈢按各共有人，除法令另有規定外，得隨時請求分割共有物。
    但因物之使用目的不能分割或契約定有不分割之期限者，不
    在此限，民法第823條第1項定有明文。經查，系爭土地使用
    分區為特定農業區、使用地類別為農牧用地乙節，此有系爭
    土地登記第一類謄本可稽，則系爭土地並無依法律規定或依
    土地使用目的而不能分割之情事，且原告並主張系爭土地之
    共有人間未協議不分割等語，堪認兩造就系爭土地並無不為
    分割期限之約定，從而，原告因共有人間無法達成分割協議
    ，訴請裁判分割，即屬有據。
　㈣又按法院定共有物之分割方法，應斟酌當事人之聲明、共有
    物之性質、經濟效用及全體共有人之利益等因素公平決之；
    又分割共有物，以消滅共有關係為目的，法院裁判分割共有
    土地時，除因該土地內，有部分土地之使用目的不能分割或
    部分共有人仍願維持其共有關係，或部分當事人因繼承關係
    須維持公同共有關係，應就該部分土地不予分割或准該部分
    共有人成立新共有關係外，應將土地分配於各共有人單獨所
    有，經查，系爭土地上現有原告謝源宮、謝伯昌、謝源通、
    謝武懷之建物存在，其餘均為空地，業經本院於109年10月2
    1日會同彰化縣田中地政事務所測量人員履勘現場屬實，製
    有勘驗筆錄、照片，並繪製有複丈成果圖即附圖在卷足佐，
    並經原告陳明在卷，又共有人就系爭土地之應有部分最小為
    38/432，最大為3/12，此有系爭土地登記謄本及附圖在卷可
    參，如依其等應有部分比例原物分配為單獨所有，則此面積
    就農地而言顯然過小不利其農耕使用，甚至難為農地之通常
    使用，故兩造均依其應有部分為原物分配分配為單獨所有尚
    非允當之分割方案。是以本院斟酌系爭土地之使用狀況，兩
    造之意願，兩造依其應有部分所能分得之土地面積等情，認
    系爭土地之分割方法宜採將系爭土地分割如附圖所示：編號
    A部分，面積1197點98平方公尺之土地，分歸原告謝源宮、
    被告謝伯昌、謝源通，按附表二所示應有部分比例繼續保持
    共有取得；編號B部分，面積1513.24平方公尺之土地，分歸
    被告謝光庭、謝瓊娜、謝令娜、謝豐田、謝莉萍，按附表三
    所示應有部分比例繼續保持共有取得；編號C部分，面積315
    .26平方公尺之土地，分歸被告謝武懷、謝武三、謝寬、湯
    謝月嬌、羅美玉、羅美足、羅慶輝、羅慶鄰、羅美娟，按附
    表四所示應有部分比例繼續保持共有取得，以利系爭土地整
    體規劃及利用，並發揮最大經濟效益。
　㈤綜上所述，原告依民法第823、824條之規定，訴請判決分割
    系爭土地，即屬有據，應予准許。分割方法則將系爭土地分
    割如附圖所示：編號A部分，面積1197點98平方公尺之土地
    ，分歸原告謝源宮、被告謝伯昌、謝源通，按附表二所示應
    有部分比例繼續保持共有取得；編號B部分，面積1513.24平
    方公尺之土地，分歸被告謝光庭、謝瓊娜、謝令娜、謝豐田
    、謝莉萍，按附表三所示應有部分比例繼續保持共有取得；
    編號C部分，面積315.26平方公尺之土地，分歸被告謝武懷
    、謝武三、謝寬、湯謝月嬌、羅美玉、羅美足、羅慶輝、羅
    慶鄰、羅美娟，按附表四所示應有部分比例繼續保持共有取
    得為適當，爰判決如主文第2 項所示。七、兩造其餘之攻擊
    防禦方法及證據資料，經本院斟酌後，認為均不足以影響本
    判決之結果，自無一一詳予論述之必要，附此敘明。
八、按因共有物分割、經界或其他性質上類似之事件涉訟，由敗
    訴當事人負擔訴訟費用顯失公平者，法院得酌量情形，命勝
    訴之當事人負擔其一部。民事訴訟法第80條之1定有明文。
    分割共有物乃具非訟事件之性質，本院斟酌何種分割方法較
    能增進共有物之經濟效益，並兼顧兩造之利益，以決定適  
    當之分割方法，不因何造起訴而有不同，故原告請求分割之
     訴雖有理由，但被告之應訴實因訴訟性質所不得不然，其
    等所為抗辯自為伸張或防衛權利所必要，是本院因認本件訴
    訟費用應由兩造按其就系爭土地應有部分即附表一所示之比
    例分擔較為公允，爰諭知如主文第3項所示。九、訴訟費用
    負擔之依據：民事訴訟法第80條之1、第85條第1項但書、第
    2項。
中    華    民    國   110    年    4    月    30    日
                  臺灣彰化地方法院北斗簡易庭
                          法  官  楊鑫忠
以上正本係照原本作成。
如對本判決不服提起上訴，應於送達後20日內，向本院提出上訴
狀並表明上訴理由(須按對造人數附繕本) 。
中    華    民    國   110    年    4    月     30    日
　　　　　　　　　　　　　書記官  張清秀　

附表一

編號 共有人    應有部分 應負擔訴訟費用之比例  1 謝武懷 36分之1  36分之1   2 謝武三 36分之1 36分之1   3 謝進財 36分之1(由謝武懷、謝武三、湯謝月嬌、羅美玉、羅美足、羅慶輝、羅慶鄰、羅美娟共同共有) 連帶負擔36分之1  4 謝寬 48分之1 48分之1  5 謝光庭 12分之3 12分之3  6 謝源宮 432分之38 432分之38  7 謝源通 432分之38 432分之38  8 謝伯昌 432分之95 432分之95  9 謝瓊娜 48分之3 48分之3  10 謝令娜 48分之3 48分之3  11 謝豐田 48分之3 48分之3  12 謝莉萍 48分之3 48分之3 

附表二

編號 共有人 應有部分比例  1 謝源宮 171分之38  2 謝源通 171分之38  3 謝伯昌 171分之95 

附表三

編號 共有人 應有部分比例  1 謝瓊娜 8分之1  2 謝令娜 8分之1  3 謝豐田 8分之1  4 謝莉萍 8分之1  5 謝光庭 2分之1 

附表四

編號 共有人 應有部分比例  1 謝武懷 15分之4  2 謝武三 15分之4  3 謝寬 15分之3  4 謝武懷、謝武三、湯謝月嬌、羅美玉、羅美足、羅慶輝、羅慶鄰、羅美娟 公同共有15分之4